【裁判字號】    97,訴,3014
【裁判日期】    971231
【裁判案由】    塗銷所有權移轉登記
【裁判全文】
臺灣臺中地方法院民事判決              97年度訴字第3014號
原      告    台中商業銀行股份有限公司
法定代理人    丁○○
訴訟代理人    甲○○
被      告    丙○○
                        巷1弄.
兼法定代理人  乙○○
上列當事人間請求塗銷所有權移轉登記等事件，本院於民國97年
12月23日言詞辯論終結，判決如下：
    主      文
被告乙○○與被告丙○○就坐落如附表所示之土地、建物，依序
於民國九十四年九月二十三日、九十四年九月二十日所為之贈與
行為，及均於民國九十四年十月十三日以贈與為原因所為之所有
權移轉登記行為，均應撤銷。
被告丙○○應將前項所示土地、建物於民國九十四年十月十三日
以贈與為登記原因所為之所有權移轉登記予以塗銷，回復為被告
乙○○所有。
訴訟費用新臺幣柒仟陸佰元由被告負擔。
    事實及理由
一、原告起訴主張：訴外人台瑞綠色科技股份有限公司（下稱台
    瑞公司）以訴外人黃朝聰、黃朝聖及被告乙○○為連帶保證
    人，於民國（下同）93年10月19日向原告借款新臺幣（下同
    ）210萬元及90萬元（下稱系爭借款），約定借款期間均自9
    3年10月19日起至98年10月19日止，利息均按年息百分之7.9
    9計算，其逾期在6個月以內者，按上開利率百分之10，逾期
    超過6個月者，按上開利率百分之20計算違約金。本息分期
    償還，均以1個月為1期共分60期，每期應繳本息訂於每月19
    日繳納，若有一次未履行，即喪失期限利益，視為全部到期
    。詎台瑞公司自94年9月19日起即未再依約繳本息，尚欠本
    金合計2,535,511元及其利息、違約金，因被告乙○○為連
    帶保證人，應負連帶清償之責。而被告乙○○為圖規避對原
    告所負之系爭借款保證債務，竟將其名下坐落如附表所示之
    土地、建物（下稱系爭房地），依序於94年9月23日、9月20
    日贈與其子即被告丙○○，並於94年10月13日將系爭房地之
    所有權移轉登記予被告丙○○，使原告債權不能就系爭房地
    追償。且被告乙○○於為前開無償行為時，已無足額之資力
    清償系爭借款保證債務，致原告前開債權陷於清償不能或困
    難之狀態，顯有害及原告對於被告乙○○之債權。又原告於
    97年9月11日始發現被告間就系爭房地所為之贈與行為及所
    有權移轉登記行為，未逾民法第245條規定之除斥期間，爰
    依民法第244條第1項、第4項本文規定，提起提起本件訴訟
    ，撤銷被告間就系爭房地所為之贈與行為及所有權移轉登記
    行為，並命被告丙○○塗銷系爭房地所有權移轉登記，回復
    為被告乙○○所有等語。並聲明：如主文所示
二、被告則以：被告乙○○雖為系爭借款之連帶保證人，惟被告
    乙○○早於94年6月間即自台瑞公司離職，就系爭借款台瑞
    公司尚積欠原告之金額，被告乙○○並不知悉，直至收受95
    年2月7日本院94年度訴字第2579號民事判決，始知被告乙○
    ○應與台瑞公司連帶給付原告2,535,511元，而94年9月間被
    告丙○○之父親病危，臨終前交待被告乙○○應將系爭房地
    移轉登記予被告丙○○，故被告乙○○始將系爭房地以贈與
    為原因移轉登記予被告丙○○，被告乙○○並非蓄意脫產。
    又被告乙○○將系爭房地移轉登記予被告丙○○時，名下除
    系爭房地外，僅有價值約3萬元之機車，並無其他財產，被
    告丙○○亦未支付任何對價等語。並聲明：駁回原告之訴。
三、兩造不爭執之事實：
（一）台瑞公司以黃朝聰、黃朝聖及被告乙○○為連帶保證人，
      於93年10月19日向原告借款210萬元及90萬元，借款期限
      至98年10月19日止，惟台瑞公司自94年9月19日起即未再
      依約繳付本息，尚欠本金合計2,535,511元及其利息、違
      約金，業經本院於95年2月7日以94年度訴字第2579號民事
      判決被告乙○○應與台瑞公司連帶給付原告2,535,511元
      及其利息、違約金，並於95年3月27日確定。
（二）系爭房地原為被告乙○○所有。
（三）被告乙○○分別於94年9月20日、9月23日將系爭房地贈與
      被告丙○○，並於94年10月13日辦理所有權之移轉登記。
（四）被告乙○○將系爭房地贈與及移轉登記予被告丙○○時，
      被告丙○○並未支付任何對價。
（五）被告乙○○將系爭房地贈與及移轉登記予被告丙○○時，
      被告乙○○除系爭房地外，名下僅有價值約3萬元之機車
      ，而無其他財產。
四、得心證之理由：
（一）原告主張被告二人間於94年10月13日以贈與為原因所為之
      系爭房地所有權移轉登記有害原告之債權，本於民法第24
      4條第1項、第4項本文規定，求為命被告間就系爭房地所
      為之贈與行為，及所有權移轉行為應予撤銷，移轉登記應
      予塗銷，回復為被告乙○○所有等語，則為被告所否認，
      並以上開情詞置辯。是以本件兩造爭執要點即在於：被告
      間之系爭房地贈與行為及所有權移轉行為是否有害及原告
      債權？茲析述如下。
（二）按連帶債務人對於債權人應各負全部給付之責，是在債務
      未受清償前，連帶債務人中之一人所為之詐害行為，債權
      人自得對之依民法第244條第1項、第2項之規定撤銷之。
      至於其他連帶債務人有資力與否，在所不問（最高法院88
      年度台上字第1302號裁判意旨參照）又保證契約於當事人
      雙方就保證契約之內容意思表示一致即為成立，保證債務
      亦於此時即為發生。而依民法第745條規定，僅係保證人
      於債權人未就主債務人之財產執行而無效果前，對於債權
      人得拒絕清償而已，此亦僅係以主債務人之不履行債務為
      保證人代負履行責任之停止條件，而非保證契約附有停止
      條件，是以保證債務仍於保證契約成立時即已發生，至為
      明顯。本件原告主張被告乙○○於93年10月19日係擔任台
      瑞公司向原告借款之連帶保證人，及就系爭借款台瑞公司
      尚積欠原告2,535,511元及其利息、違約金，既為被告所
      不爭執，是被告乙○○於台瑞公司之系爭借款債務成立後
      ，其財產即構成債權人即原告之債權總擔保，相對的，原
      告於借款債務成立後，即成為被告乙○○之債權人，並非
      於台瑞公司未繳款即債務不履行後，原告方取得債權，合
      先敘明。
（三）次按稱贈與者，謂當事人約定，一方以自己之財產無償給
      與他方，他方允受之契約，民法第406條定有明文，本件
      被告乙○○將系爭房地所有權移轉登記予被告丙○○時，
      其登記原因為贈與，且被告丙○○並未支付任何對價，為
      兩造所不爭執之事實，則被告間就系爭房地之所有權移轉
      登記應為無償贈與行為，自堪採信。
（四）被告間之無償行為有害及原告系爭借款債權
    1.按民法第244條規定所謂債務人害及債權之無償行為，係
      指因債務人之行為，致債權不能獲得滿足；換言之，因債
      務人之行為而致積極的減少財產，或消極的增加債務，因
      而使債權陷於清償不能或因難或遲延之狀態。另債務人所
      有之財產除對於特定債權人設有擔保物權外，應為一切債
      務之總擔保，故債務人明知其財產不足清償一切債務，而
      竟將財產贈與於他人，即屬有害及債權。本件被告乙○○
      對原告尚有系爭借款保證債務，已如前述，而被告乙○○
      移轉系爭房地所有權予被告丙○○時，被告乙○○除系爭
      房地外，名下僅有價值約3萬元之機車，而無其他財產，
      復為被告所不爭執，則被告乙○○顯無資力清償對原告所
      負之系爭借款保證債務，執此，被告間就系爭房地之贈與
      及所有權移轉行為，已足使原告之系爭借款債權陷於清償
      不能或因難之狀態，應屬有害及原告之債權，顯堪認定。
    2.再者，參酌民法第244條第1項與第2項規定，前者謂債務
      人所為之無償行為，有害及債權者，債權人得聲請法院撤
      銷之。後者則稱債務人所為之有償行為，於行為時明知有
      損害於債權人之權利者，以受益人於受益時，亦知其情事
      者為限，債權人得聲請法院撤銷之。比較兩者之文義與立
      法意旨，本院認為在無償行為之場合，由於第三人之受益
      ，並非付出代價而來，雖剝奪其取得之財產權，僅喪失無
      償所得之利益而已，未發生何等積極之損害。故在贈與之
      情形，衡諸債權人與受益人之權益，債權將受危害之債權
      人，有優先保護之必要。是原告系爭借款債權與被告丙○
      ○取得系爭房地之所有權相比，前者較應優先保護之。
（五）按債務人所為之無償行為，有害及債權者，債權人得聲請
      法院撤銷之；債權人依前開規定聲請法院撤銷時，得並聲
      請命受益人回復原狀，民法第244條第1項、第4項本文分
      別定有明文。次按民法第244條之撤銷權，其客體乃包括
      債務人之債權行為及物權行為，債權人行使此種撤銷權時
      ，並可同時訴請撤銷債務人之債權行為及物權行為（最高
      法院42年台上字第323號判例、48年台上字1750號判例意
      旨可資參照）。本件被告間就系爭房地所為贈與之債權行
      為及所有權移轉登記之物權行為，既屬無償行為，且害及
      原告系爭借款債權，原告自得訴請撤銷，並進而塗銷系爭
      房地所有權移轉登記，回復為被告乙○○所有。再者，民
      法第244條之撤銷權，依同法第245條規定，自債權人知有
      撤銷原因時起，1年間不行使而消滅，本件原告主張其於9
      7年9月11日始發現被告間就系爭房地所為之贈與行為及所
      有權移轉登記行為，此有其提出之系爭房地之登記謄本及
      異動索引上所載申請日期附卷可稽，並為被告所不爭執，
      亦堪信為真，則原告於97年11月26日提起本件訴訟，並未
      逾民法第245條規定之除斥期間，自屬合法。從而，原告
      依民法第244條第1項、第4項本文規定，請求判決撤銷被
      告間就系爭房地所為之贈與行為及所有權移轉登記行為，
      並命被告丙○○塗銷系爭房地所有權移轉登記，回復為被
      告乙○○所有，為有理由，應予准許。
五、本件事證已臻明確，兩造其餘攻擊防禦方法及舉證，經審酌
    後核與判決結果無影響，爰不逐一論述，附此敘明。
六、本件訴訟費用額確定為7,600元，由敗訴之被告負擔。
七、訴訟費用負擔之依據：民事訴訟法第78條、第85條第1項前
    段。
中    華    民    國    97    年    12    月    31    日
                  民事第二庭    法  官  楊國精
正本係照原本作成。
如對本判決上訴，須於判決送達後20日內向本院提出上訴狀。
中    華    民    國    97    年    12    月    31    日
                                書記官
附表：
一、土地部分：
┌─────────────┬──┬─────┬──────┐
│  地號                    │地目│ 面積     │權利範圍    │
│                          │    │(平方公尺)│            │
├─────────────┼──┼─────┼──────┤
│  臺中縣神岡鄉○○○段后寮│建  │453       │292／10000  │
│  小段261之6地號          │    │          │            │
└─────────────┴──┴─────┴──────┘
二、建物部分：
┌────────────┬───────────┬────┬────┐
│建號                    │  門牌號              │權利範圍│備註    │
├────────────┼───────────┼────┼────┤
│臺中縣神岡鄉○○○段后寮│臺中縣神岡鄉○○路24號│全部    │共用部分│
│小段1610建號            │8樓                   │        │：同段同│
│                        │                      │        │小段1617│
│                        │                      │        │建號，面│
│                        │                      │        │積791.22│
│                        │                      │        │平方公尺│
│                        │                      │        │，權利範│
│                        │                      │        │圍：392 │
│                        │                      │        │／10000 │
└────────────┴───────────┴────┴────┘


司法院資訊處製作；財團法人民間司法改革基金會備份。
